臺灣高等法院刑事判決
108年度上訴字第3905號
上  訴  人  臺灣臺北地方檢察署檢察官
被      告  李毅仁



上列上訴人因被告詐欺等案件，不服臺灣臺北地方法院108年度
審訴字第814號，中華民國108年9月16日第一審判決（起訴案號
：臺灣臺北地方檢察署108年度偵字第12964、13057、15351號）
，提起上訴，本院判決如下：
    主  文
上訴駁回。
    犯罪事實
一、李毅仁前於民國105年間，因詐欺等案件，經臺灣高等法院
    臺中分院以105年度上訴字第488號判決判處有期徒刑1年3 
    月、7月（共12罪），應執行有期徒刑1年10月確定，於105 
    年9月20日入監，106年9月22日因縮短刑期假釋出監，所餘
    期間付保護管束，於107年1月19日保護管束期滿未經撤銷假
    釋視為執行完畢。詎其猶不知悔改，於108年3月3日，加入L
    INE通訊軟體暱稱為「德哥」、「尚斌」等3人以上所組成之
    詐騙集團，並與該集團成員共同基於意圖為自己不法所有之
    犯意聯絡，先由該詐騙集團之不詳成員，以附表所示之詐騙
    手法，詐騙如附表所示之陳寶義等人，致附表所示之陳寶義
    等4人陷於錯誤，遂依指示於附表所示時間，將如附表所示
    款項，匯至附表所示之詐騙集團成員指定帳戶內，再由「尚
    斌」指示擔任「車手」之李毅仁至如附表所示地點，持如附
    表所示匯款帳戶之提款卡，提領如附表所示之款項，再將提
    領所得贓款放置在「尚斌」所指定之地點後，由詐騙集團成
    員至該指定地點取款，並獲得每日新臺幣( 下同) 1,000元
    之不法所得。嗣經警方調閱李毅仁取款地點之ATM 監視器錄
    影畫面，始查悉上情。
二、案經陳寶義、蘇子晴訴請臺北市政府警察局中正第一分局、
    盧妙玲訴請臺北市政府警察局中正第二分局、大安分局報告
    臺灣臺北地方檢察署檢察官偵查起訴。
    理  由
一、程序部分：
　㈠證據能力之部分：
    證人即被害人盧妙玲、陳寶義、鄭惠美、蘇子晴於警詢時之
    陳述，屬傳聞證據，檢察官、被告於準備程序及審判期日中
    均未爭執其證據能力（見本院卷第76、113頁），且迄言詞
    辯論終結亦未聲明異議，本院審酌上開證據資料製作時之情
    況，尚無違法不當及證明力明顯過低之瑕疵，認為以之作為
    證據應屬適當，爰依刑事訴訟法第159條之5規定，認定前揭
    供述均有證據能力。
　㈡被告雖陳稱其在很多地方有案件，被害人好像有相同云云，
    查被告前因多起詐欺案件，經本院以108年度上訴字第2283
    號判決有罪駁回上訴、臺灣臺北地方檢察署檢察官以108年
    度偵字第11633、12062、12443、12783號提起公訴及臺灣新
    北地方檢察署檢察官以108年度偵字第13260號提起公訴等情
    ，有上開本院判決書及檢察官起訴書在卷可稽，惟上開受詐
    欺之被害人均與本案被害人不同，並無被告所陳被害人相同
    ，而有重複起訴之情事。 　
二、前揭犯罪事實，業據被告李毅仁於警詢、偵查、原審及本院
    審理時均坦承不諱（見108年度偵字第12964號卷〔下稱偵129
    64卷〕第8至12、110、232頁，原審卷第80、93頁，本院卷第
    112、119頁），並經證人即被害人盧妙玲、陳寶義、鄭惠美
    、蘇子晴於警詢、原審時證述在卷（見偵12964卷第15至19
    頁、108年度偵字第13057號卷〔下稱偵13057卷〕第19至21、2
    7至29、35至37頁、原審卷第82、94頁），復有告訴人陳寶
    義LINE對話紀錄、中國信託銀行交易明細表，被害人鄭惠美
    LINE對話紀錄、中華郵政交易通知、中華郵政交易明細表，
    告訴人蘇子晴LINE對話紀錄、交易明細表及賣場網頁截圖，
    告訴人盧妙玲LINE對話紀錄、華泰銀行匯款單、華泰銀行交
    易明細表，臺北市○○區○○○路0段00號統一便利商店內及周邊
    監視器錄影畫面截圖8張、元大銀行帳號00000000000000號
    帳戶交易明細表，臺北市○○區○○○路0段00號統一便利商店、
    臺北市○○區○○○路0段00號全家便利商店、臺北市○○區○○○路0
    段00號統一便利商店內及周邊監視器錄影畫面截圖共13張、
    渣打銀行帳號00000000000000號帳戶交易明細表、第一銀行
    帳號00000000000號於108年3月10-20日帳戶交易明細表等件
    在卷可稽（見偵13057卷第58、61至69、103至104，71、107
    ，73至94、偵12964卷第21至45、63、65、67，偵13057卷第
    47至53、99至100頁、偵12964卷第47至57、59至61、222、
    第216至217頁），足認被告前開自白確與事實相符。從而，
    本案事證明確，被告前揭犯行堪予認定，自應依法論科。　
    　
三、論罪：
  ㈠按共同正犯之成立，祇須具有犯意之聯絡，行為之分擔，既
    不問犯罪動機起於何人，亦不必每一階段犯行，均經參與（
    最高法院34年上字第862號判例意旨參照），又共同正犯之
    意思聯絡，原不以數人間直接發生者為限，即有間接之聯絡
    者，亦包括在內（最高法院77年台上字第2135號判例意旨參
    照）；次按共同實施犯罪行為之人，在合同意思範圍以內，
    各自分擔犯罪行為之一部，相互利用他人之行為，以達其犯
    罪之目的者，即應對於全部所發生之結果，共同負責，故共
    同正犯間非僅就其自己實施之行為負其責任，並在犯意聯絡
    之範圍內，對於其他共同正犯所實施之行為，亦應共同負責
    （最高法院32年上字第1905號判例意旨參照）。查被告加入
    「德哥」及「尚斌」等所屬詐欺集團，擔任提領款項之工作
    （俗稱車手），先由詐欺集團之成員對附表編號1至4之「告
    訴人（被害人）」欄所示之陳寶義、鄭惠美、蘇子晴及盧妙
    玲施以詐術，使上開4人均陷於錯誤，而將如附表「匯款金
    額（新臺幣）」欄所示款項，匯入各該編號「匯入時間/ 匯
    款帳戶」欄所示之金融帳戶後，被告旋親自提領贓款，是其
    縱未全程參與、分擔或執行詐騙被害人之過程，惟因詐騙集
    團成員本有各自之分工，或係負責去電誆言訛詐，或係負責
    招攬車手指派任務，或係負責取款，是被告與「德哥」、「
    尚斌」及其所屬之詐騙集團成員間就上開犯行，有犯意聯絡
    及行為分擔，應論以共同正犯。
  ㈡核被告所為係犯刑法第339條之4第1項第2款之3人以上共同犯
    詐欺取財罪。
　㈢被告所犯上開4罪，犯意各別，行為互殊，應分論併罰。 
  ㈣被告前曾因詐欺案件，經臺灣臺中地方法院以104年度訴字第
    873號判決判處有期徒刑1年4月、7月（共12罪），應執行有
    期徒刑1年11月，復經臺灣高等法院臺中分院以105年度上訴
    字第488號撤銷原判決改判處有期徒刑1年3月、7月（共12罪
    ），應執行有期徒刑1年10月確定。被告於105年9月20日入
    監服刑，於106年9月22日縮短刑期假釋出監，所餘期間付保
    護管束，於107年1月19日保護管束期滿未經撤銷假釋，其未
    執行之刑以已執行論而執行完畢，此有本院被告前案紀錄表
    在卷可參，其於有期徒刑執行完畢後5年內，故意再犯本件
    有期徒刑以上之4罪，本應依刑法第47條第1項之規定，論以
    累犯，並加重其刑，然參酌司法院釋字第775號解釋意旨，
    法官仍應於個案量刑裁量時具體審認被告有無特別惡性及刑
    罰反應力薄弱之情。經本院審酌本案與前案所示之罪固均為
    加重詐欺罪之犯罪類型，被告更實際入監接受監獄之教化及
    矯正；惟考量前案執行完畢時點即107年1月19日與本案犯罪
    時點即108年3月3日已相隔約1年1月許，可見前刑對被告之
    警惕作用已有所削弱，足認被告應無輕視前刑警告效力之情
    。基此，本院認本案尚難以被告前曾犯加重詐欺罪並入監執
    行之事實，率認被告有立法意旨所指之特別惡性或刑罰感應
    力薄弱之情，爰依上開解釋意旨，裁量不予加重最低本刑。
四、不另為無罪諭知之部分：
  ㈠公訴意旨另以：被告前揭提領款項之行為，另涉犯組織犯罪
    防制條例第3條第1項後段之參與犯罪組織罪及洗錢防制法第
    2條第1款、第2款及第14條第1項之洗錢罪嫌。
  ㈡按洗錢防制法已於105年12月28日大幅度修正公布，於106年6
    月28日生效施行，就洗錢行為之定義（第2條）、前置犯罪
    之門檻（第3條）、特定犯罪所得之定義（第4條），皆有修
    正，且因應洗錢行為定義之修正，將修正前同法第11條第1
    項、第2項區分為自己或為他人洗錢罪，而有不同法定刑度
    ，合併移列至第14條第1項，亦不再區分為不同罪責，同處7
    年以下有期徒刑，併科500萬元以下罰金。再依修正後洗錢
    防制法第2條第2款、第3款、第3條第2款規定，掩飾或隱匿
    刑法第339條犯罪所得之本質、來源、去向、所在、所有權
    、處分權或其他權益者或收受、持有或使用他人之特定犯罪
    所得，即構成洗錢行為。是依修正後洗錢防制法，掩飾刑法
    第339條詐欺取財犯罪所得去向之行為，亦可構成洗錢罪。
    然洗錢行為之防制，旨在打擊犯罪，促進金流之透明，防止
    洗錢者利用洗錢活動掩飾或隱匿特定犯罪所得財物或利益，
    妨礙犯罪之追查及打擊。因此，是否為洗錢行為，自應就犯
    罪全部過程加以觀察，不僅須行為人客觀上有掩飾或隱匿重
    大犯罪所得之財物或財產上利益之具體作為，主觀上更須具
    有掩飾或隱匿其犯罪所得或變得之財產或財產上利益與犯罪
    之關聯性，使其來源形式上合法化之犯罪意思，始克相當。
    若非先有犯罪所得或利益，再加以掩飾或隱匿，而係取得犯
    罪所得或利益之犯罪手段，或並未合法化犯罪所得或利益之
    來源，而能一目了然來源之不法性，或作直接使用或消費之
    處分行為，自非洗錢防制法所規範之洗錢行為（最高法院10
    6年度台上字第3711號判決意旨參照）。查被告固與本案詐
    騙集團成員各自負責、分工而為不同行為，而有負責提領款
    項並交付與上游成員等情節存在，然核此均屬將從事詐欺取
    財之犯罪所得置於本案詐騙集團實力支配下之舉，應視為詐
    欺取財犯罪行為分擔之一部，且其於本案所為乃係依詐騙集
    團上游之指示領取詐騙款項後，再依指示上繳，並未另行製
    造金流斷點以隱匿犯罪所得，亦未合法化犯罪所得之來源，
    仍可一目了然來源之不法性，當無再適用洗錢防制法予以論
    罪之餘地。此外，起訴意旨復未能提出其餘積極證據以資證
    明被告涉犯所指之洗錢防制法犯行，是其上開所為自難以洗
    錢防制法第2條第2款及第14條第1項之規定相繩。
  ㈢被告加入本案詐欺集團擔任提領款項之工作後，本案詐欺集
    團成員即先對起訴書附表編號1至4之「被害人（告訴人）」
    欄所示之告訴人4人施以詐術，待告訴人4人陷於錯誤，將如
    附表「匯款金額（新臺幣）」欄所示款項，匯入各該編號之
    「匯款時間/匯款帳戶」欄所示之金融帳戶後，被告再依指
    示親自提領贓款等節，固經本院認定屬實，惟被告係於108
    年3月2日在自由時報求職版面看到博奕公司之外務工作求職
    廣告後，始以網路通訊軟體LINE與本案詐欺集團成員「德哥
    」取得聯繫，嗣被告於108年3月4日應允從事領款工作後，
    本案詐欺集團成員「尚斌」即以網路通訊軟體LINE指示其領
    取包裹、提領款項及上繳款項等行為等情，業據被告於警詢
    及原審準備程序時均供述在卷（見偵第12964卷第8至12頁、
    偵13057卷第11至12頁、108年度偵字第15351號卷第7至9頁
    及原審卷第81頁），是可知被告自其所述結識本案詐欺集團
    成員之時間至被告為提領本案款項時止僅共計十餘日，難認
    係屬持續長久之時日，且被告就本案詐欺集團之分工、層級
    或其他成員等均無所知，僅係被動接受「尚斌」之指示收取
    人頭帳戶之提款卡及提領本案款項，並未參與本案詐欺集團
    成員訛詐如告訴人4人之過程，亦不知悉本案詐欺集團成員
    係以何詐術訛詐告訴人4人，是本案自無從認其知悉本案詐
    欺集團成員是否籌組具持續性及牟利性之犯罪組織暨該組織
    之運作模式等情並有參與犯罪組織之意。何況，起訴書亦未
    敘明並提出積極證據證明本案詐欺集團係具持續性或牟利性
    之結構性組織，而非為立即實施犯罪而隨意組成，是本案自
    無從遽以參與犯罪組織之罪嫌相繩。
  ㈣綜上所述，檢察官所舉事證，尚不足以證明被告確有起訴意
    旨此部分所指之參與犯罪組織罪及洗錢罪，依上揭說明，本
    應為無罪之諭知，惟起訴意旨認被告涉犯此部分犯行之行為
    ，與前揭經本院論罪科刑之3人以上共同犯詐欺取財犯行間
    ，具有想像競合犯之裁判上一罪關係，爰不另為無罪之諭知
    ，併此敘明。
五、駁回上訴之理由：
    原審以被告犯行事證明確，適用刑法第28條、第339條之4第
    1項第2款、第51條第5款、第38條之1第1項前段、第3項，刑
    法施行法第1條之1第1項、第2項前段規定，並審酌被告坦承
    犯行無訛，於無相反證據可資佐證下，當得推認被告已生悔
    悟、贖罪意識，並為其明瞭本案犯行罪責程度之表徵；併兼
    衡被告家境勉持、未婚、未育有子女，曾擔任保全，每月平
    均收入約28,000元，目前與現年68歲之母親同住，平日尚須
    扶養母親等一般情狀，於行為責任之限度內，考量刑罰目的
    、犯後悔悟與否及修復式司法等量刑因子，分別量處有期徒
    刑1年、1年、1年、1年，並定應執行有期徒刑1年4月。另說
    明被告提領本案詐欺所得款項後收取之報酬為2,000元一情
    ，業據其於原審審理程序時自承：本案我是在108年（原審
    誤載為107年）3月4、14日擔任車手，2天賺得2千元報酬等
    語明確（見原審卷第93頁），是該2,000元雖未扣案，惟既
    屬被告之犯罪所得，且未實際發還告訴人，復查無刑法第38
    條之2第2項過苛調節條款之適用情形，自應依刑法第38條之
    1第1項前段、第3項之規定，宣告沒收，並於全部或一部不
    能沒收或不宜執行沒收時，追徵其價額。經核尚無不合，量
    刑及沒收之宣告亦稱妥適。檢察官上訴意旨略以：本件被告
    等人所組成之詐欺集團參與人數眾多，分工亦甚縝密，為達
    詐欺取財之目的，復為隱匿日後犯罪所得，防止遭查緝，斷
    截金流，先由該詐欺集團之不詳成員，詐騙告訴人陳寶義等
    人，使被害人等將金錢匯至詐騙集團成員指定帳戶內，再由
    「尚斌」指示擔任「車手」之被告持提款卡提領款項，再將
    提領所得贓款放置在「尚斌」所指定之地點後，由詐騙集團
    成員至該指定地點取款，以此方式掩飾或隱匿犯罪所得來源
    及去向，被告等人之詐欺集團成員間雖未必直接聯絡，惟各
    成員僅負責整個詐欺犯行中之一部分分擔，其分工內容係指
    揮、操縱之行為，而被告係參與向被害人拿取提款卡及以該
    提款卡提領款項之行為，被告及該詐騙集團共犯之上層就本
    件詐欺犯行，各自分工，揆諸組織犯罪防制條例第3條第1項
    及最高法院34年上字第862號、73年台上字第2364號、28年
    上字第3110號、77年台上字第2135號判決意旨，自應成立該
    罪之共同正犯，自應與本案詐欺集團成員共同負責等語。惟
    查：按組織犯罪防制條例第2條於106年4月19日修正公布，
    並依同條例第19條規定，自公布日施行，該條例第2條原規
    定：「本條例所稱犯罪組織，係指3人以上，有內部管理結
    構，以犯罪為宗旨或以其成員從事犯罪活動，具有集團性、
    常習性及脅迫性或暴力性之組織」，於106年4月19日修正為
    ：「本條例所稱犯罪組織，指3人以上，以實施強暴、脅迫
    、詐術、恐嚇為手段或最重本刑逾5年有期徒刑之刑之罪，
    所組成具有持續性及牟利性之有結構性組織。前項有結構性
    組織，指非為立即實施犯罪而隨意組成，不以具有名稱、規
    約、儀式、固定處所、成員持續參與或分工明確為必要」，
    復於107年1月3日將該條例第2條第1項內文中「具有持續性『
    及』牟利性之有結構性組織」，修正為「具有持續性『或』牟
    利性之有結構性組織」，是107年1月3日修正後之犯罪組織
    不以脅迫性或暴力性之犯罪活動為限，凡以實施強暴、脅迫
    、詐術、恐嚇為手段，或最重本刑逾5年有期徒刑之刑之罪
    ，所組成具有持續性或牟利性之有結構性組織均屬之。惟行
    為人於主觀上對於所參與者係具有持續性或牟利性之有結構
    性組織乙節，並未有所認識，自難遽以上開參與犯罪組織罪
    相繩。經查，被告加入本案詐欺集團擔任提領款項之工作後
    ，本案詐欺集團成員即先對起訴書附表編號1至4之「被害人
    （告訴人）」欄所示之告訴人4人施以詐術，待告訴人4人陷
    於錯誤，將如附表「匯款金額（新臺幣）」欄所示款項，匯
    入各該編號之「匯款時間/匯款帳戶」欄所示之金融帳戶後
    ，被告再依指示親自提領贓款等節，固經本院認定屬實，惟
    被告係於108年3月2日在自由時報求職版面看到博奕公司之
    外務工作求職廣告後，始以網路通訊軟體LINE與本案詐欺集
    團成員「德哥」取得聯繫，嗣被告於108年3月4日應允從事
    領款工作後，本案詐欺集團成員「尚斌」即以網路通訊軟體
    LINE指示其領取包裹、提領款項及上繳款項等行為等情，業
    據被告於警詢及原審準備程序時均供述在卷，是可知被告自
    其所述結識本案詐欺集團成員之時間至被告為提領本案款項
    時止僅共計十餘日，難認係屬持續長久之時日，且被告就本
    案詐欺集團之分工、層級或其他成員等均無所知，僅係被動
    接受「尚斌」之指示收取人頭帳戶之提款卡及提領本案款項
    ，並未參與本案詐欺集團成員訛詐如告訴人4人之過程，亦
    不知悉本案詐欺集團成員係以何詐術訛詐告訴人4人，是本
    案自無從認其知悉本案詐欺集團成員是否籌組具持續性及牟
    利性之犯罪組織暨該組織之運作模式等情並有參與犯罪組織
    之意。何況，起訴書亦未敘明並提出積極證據證明本案詐欺
    集團係具持續性或牟利性之結構性組織，而非為立即實施犯
    罪而隨意組成，是本案自無從遽以參與犯罪組織之罪嫌相繩
    ，已如上述，檢察官執此指摘原判決不當，提起上訴，為無
    理由，應予駁回。
據上論斷，應依刑事訴訟法第368 條，判決如主文。
本案經檢察官葉芳秀提起公訴，檢察官林秀濤提起上訴，檢察官
陳孟黎到庭執行職務。
中　　華　　民　　國　 109　　年　　3 　　月　　18　　日
                  刑事第十三庭  審判長法　官  王國棟
                                      法　官  呂煜仁
                                      法　官  許永煌
以上正本證明與原本無異。
如不服本判決，應於收受送達後20日內向本院提出上訴書狀，其
未敘述上訴之理由者並得於提起上訴後20日內向本院補提理由書
（均須按他造當事人之人數附繕本）「切勿逕送上級法院」。
                                      書記官  郭侑靜
中　　華　　民　　國　　109 　年　　3 　　月　　18　　日
附表：
編號 告訴人(被害人) 詐騙手法 匯款金額(新臺幣) 匯款時間/匯款帳戶 提款時間 提款金額 提款地點 1 告訴人陳寶義 詐騙集團成員於108年3月3日晚上7時58分許，在臉書網站以暱稱「葉彥庭」刊登欲販售IPHONEXSMAX手機，並要求告訴人陳寶義加LINE帳號為88yy9為好友，並由暱稱「DougMitchell」之詐騙集團成員與告訴人陳寶義聯繫買賣事宜，致告訴人陳寶義陷於錯誤，因而匯款至詐騙集團成員指定之帳戶內。 1萬元 108年3月4日上午9時44分許匯款至元大銀行帳號00000000000000號帳戶 108年3月4日上午10時30分許 2萬元（其中3,200元部分未據被害人提起告訴） 臺北市○○區○○○路0段00號統一便利商店 2 被害人鄭惠美 詐騙集團成員於108年3月3日，在PCHOME購物網站刊登販售娘家大紅麴之拍賣資訊，並要求被害人鄭惠美加LINE帳號c520168為好友，詐騙集團成員遂以LINE與被害人鄭惠美洽談買賣事宜，致被害人鄭惠美陷於錯誤，因而匯款至詐騙集團成員指定之帳戶內。 6,812元 108年3月4日上午10時4分許匯款至元大銀行帳戶00000000000000號帳戶    3 告訴人蘇子晴 詐騙集團成員於108年3月3日晚上10時許，在PCHOME購物網站刊登販售保健食品，並要求告訴人蘇子晴加LINE帳號c520168為好友，並由暱稱「淑貞」之詐騙集團成員與告訴人蘇子晴洽談買賣事宜，致告訴人蘇子晴陷於錯誤，因而匯款至詐騙集團成員指定之帳戶內。 1,210元 108年3月4日上午9時53分許匯款至元大銀行帳戶00000000000000號帳戶    4 告訴人盧妙玲 詐騙集團成員於108年3月13日下午3時40分許，佯裝告訴人盧妙玲友人「琪珮」，以借款為由訛詐告訴人盧妙玲，致告訴人盧妙玲陷於錯誤，因而匯款至詐騙集團成員指定之帳戶內。 1、18萬元 2、3萬元 1、108年3月14日上午11時許匯款至渣打銀行帳號00000000000000號帳戶 2、108年3月14日下午3時許匯款至第一銀行帳號00000000000號帳戶 1、108年3月14日下午1時5分 2、108年3月 14日下午 1時6分許 3、108年3月14日下午1時7分許 4、108年3月14日下午1時8分許 5、108年3月14日下午1時11分許 6、108年3月14日下午1時12分許 7、108年3月14日下午1時14分許 8、108年3月14日下午1時15分許 9、108年3月14日下午1時16分許 1、2萬元 2、2萬元 3、2萬元 4、2萬元 5、2萬元 6、2萬元 7、2萬元 8、2萬元 9、2萬元 1、臺北市○○區○○○路0段00號統一便利商店 2、臺北市○○區○○○路0段00號統一便利商店 3、臺北市○○區○○○路0段00號統一便利商店 4、臺北市○○區○○○路0段00號統一便利商店 5、臺北市○○區○○○路0段00號全家便利商店 6、臺北市○○區○○○路0段00號全家便利商店 7、臺北市○○區○○○路0段00號統一便利商店 8、臺北市○○區○○○路0段00號統一便利商店 9、臺北市○○區○○○路0段00號統一便利商店 
附錄：本案論罪科刑法條全文
刑法第339條之4第1項第2款：
犯第 339 條詐欺罪而有下列情形之一者，處 1 年以上 7 年以
下有期徒刑，得併科 1 百萬元以下罰金：
七、三人以上共同犯之。